【裁判字號】    98,台上,1835
【裁判日期】    981001
【裁判案由】    損害賠償
【裁判全文】
最高法院民事判決            九十八年度台上字第一八三五號
上  訴  人  乙○○○（即江東隆之承受訴訟人）
            丙 ○ ○（同上）
            丁 ○ ○（同上）
            戊 ○ ○（同上）
            己 ○ ○（同上）
            庚 ○ ○（同上）
共      同
訴訟代理人  林 天 財律師
            張 國 璽律師
被 上訴 人  甲 ○ ○
            財團法人奇美醫院
上 列一 人
法定代理人  辛 ○ ○  住同上
共      同
訴訟代理人  黃 清 濱律師
上列當事人間請求損害賠償事件，上訴人對於中華民國九十七年
九月二十三日台灣高等法院第二審判決（九十六年度醫上字第一
九號），提起上訴，本院判決如下：
    主  文
原判決除假執行部分外廢棄，發回台灣高等法院。
    理  由
本件上訴人主張：伊等之被繼承人江東隆（於訴訟繫屬中死亡，
經上訴人聲明承受訴訟），於民國九十一年五月間，經被上訴人
財團法人奇美醫院（下稱奇美醫院）僱佣之泌尿科主任即被上訴
人甲○○診斷為攝護腺肥大症後，於決定開刀治療前，在同年月
十六日會同該醫院胸腔內科所作心臟、胸部Ｘ光之檢查報告（下
稱第一次檢查報告），已呈現有疑似右上肺小的軟組織結節、左
上肺纖維化及發炎性結節之情形。嗣因術後未癒，江東隆乃依甲
○○建議，進行第二次手術。並於手術前之九十一年十二月三十
一日再作胸部Ｘ光檢查，其報告（下稱第二次檢查報告）即明確
記載江東隆右側肺門凸出及密度增加，有輕度左上肺纖維鈣化病
變，建議進一步檢查。詎被上訴人竟違反醫師法或醫療法之相關
規定，均未盡其告知義務，致江東隆未能進一步檢查及治療，迄
九十三年十二月間續至奇美醫院檢查時，發現已罹患第四期肺癌
，存活機率自第一Ａ期之癒後百分之七十至八十五，遽降至（第
四期）百分之一以下，而不法侵害江東隆之身體及健康法益。爰
依醫師法第十二條之一、醫療法第八十一條、第八十二條，及民
法第一百八十四條第二項、第一百九十五條、第一百八十八條（
第一項）、第五百三十五條、第五百四十四條、第二百二十七條
之一等規定。求為命被上訴人連帶給付（賠償非財產上之損害）
新台幣（下同）二百萬元，及自訴狀繕本送達翌日起加付法定遲
延利息之判決。
被上訴人則以：被上訴人奇美醫院僅與江東隆間成立攝護腺肥大
症之治療契約（下稱系爭醫療契約），不及於肺部腫瘤之治療或
身體健康檢查。而被上訴人甲○○為奇美醫院就該醫療契約之履
行輔助人，對江東隆之肺部腫瘤，亦無治療之主給付或從給付義
務，或其他附隨義務。江東隆所罹攝護腺肥大症，既經甲○○治
癒，並無任何疏失或不當，造成手術後遺症或引致其他病變之情
事，即見被上訴人均已盡醫療之注意義務，無違反醫師法或醫療
法相關規定，或債務不履行之損害賠償責任可言。縱江東隆確因
罹肺部惡性腫瘤而受有損害，仍與被上訴人之醫療行為間，無相
當因果關係。上訴人請求被上訴人連帶賠償損害，自屬無理等語
，資為抗辯。
原審廢棄第一審所為上訴人勝訴之判決，改判駁回其訴，係以：
上訴人之被繼承人江東隆於九十一年五月間因攝護腺肥大症，至
被上訴人奇美醫院就醫，由該醫院僱用之被上訴人甲○○為其開
刀治療。依開刀前及因術後未癒之再開刀前所作第一次檢查及第
二次檢查報告，分別記載江東隆疑似右上肺小的軟組織結節、左
上肺纖維化、發炎性結節。及右上肺有邊緣不規則之肺結節、中
間部分有纖維性浸潤，但結節與上次之Ｘ光片相較無變化，右側
肺門突出及密度增加；輕度左上肺纖維鈣化病變；建議側面照片
進一步檢查等語。而被上訴人為江東隆施行攝護腺手術過程，並
無檢查、診斷或治療錯誤之情形。嗣江東隆於九十三年十二月間
因久咳不癒，至奇美醫院胸腔內科就診，九十四年二月間在國立
台灣大學醫學院附設醫院（下稱台大醫院）進行腫瘤切除手術。
九十五年十一月二十九日經成大醫院診斷為肺癌，外科切除後復
發，併骨、縱膈腔淋巴結、心包膜轉移，經化學治療無效，以Ir
essa藥物治療等事實，固為兩造所不爭執；且江東隆與奇美醫院
間成立之系爭醫療契約，涉及包括診斷、攝影檢查、切除手術、
處方藥物等多種醫療給付。於奇美醫院為履行該醫療契約之主給
付義務（即完成攝護腺肥大治療程序），而對江東隆實施胸部Ｘ
光攝影（即履行從給付義務）後，不問所實施胸部Ｘ光攝影與攝
護腺肥大之治療是否有（直接）關係，均負有將該胸部Ｘ光攝影
檢查報告之結果及建議，忠實告知江東隆之附隨義務。經審酌奇
美醫院製作之江東隆「手術全程摘要」、「出院病歷摘要」，及
該醫院於九十四年八月三十日寄交江東隆之函文，亦可認奇美醫
院或甲○○，實未將第二次檢查報告中，關於「建議側面照片進
一步檢查」之事項，告知江東隆以履行其附隨義務。有債務不履
行及違反保護他人法律（醫師法第十二條之一、醫療法第八十二
條第一項）之過失侵權行為情事。惟徵諸江東隆於九十四年二月
間在台大醫院接受腫瘤切除後之病理檢查報告，顯示其腫瘤僅為
２×２公分，在肺癌分期尚屬IＡ之初期，非上訴人所稱已達癒
後存活機率僅百分之一以下之第四期。再參以行政院衛生署醫事
審議委員會（下稱醫審會）之鑑定意見，認定依江東隆於九十一
年五月、十二月間所作之胸部Ｘ光攝影，尚無法判斷其當時已罹
患肺癌。而上訴人又迄未舉證證明於被上訴人對江東隆作胸部Ｘ
光攝影時，江東隆已罹患肺癌，且確因被上訴人之未告知始延遲
就醫治療等情。顯見不論奇美醫院或甲○○之債務不履行或侵權
行為，均與上訴人指稱江東隆所受身體、健康之損害間，無相當
因果關係存在。從而，上訴人依債務不履行及侵權行為之法律關
係，請求被上訴人連帶賠償二百萬元本息之非財產上之損害，即
屬無理等詞，為其判斷之基礎。
查上訴人之被繼承人江東隆與被上訴人奇美醫院間所成立之系爭
醫療契約（以被上訴人甲○○為履行輔助人），涉及包括診斷、
攝影檢查、切除手術、處方藥物等多種醫療給付。奇美醫院為履
行醫療契約之主給付義務（即完成攝護腺肥大治療程序），於對
江東隆實施胸部Ｘ光攝影（即履行從給付義務）後，不問所實施
胸部Ｘ光攝影與攝護腺肥大之治療是否有（直接）關係，均負有
將該胸部Ｘ光攝影檢查報告之結果及建議，忠實告知江東隆之附
隨義務。惟奇美醫院或甲○○，均未將第二次檢查報告中，關於
「建議側面照片進一步檢查」之事項，告知江東隆以履行其附隨
義務，有債務不履行及違反保護他人法律（醫師法第十二條之一
、醫療法第八十二條第一項）之過失侵權行為情事，既為原審所
認定之事實。則參酌醫審會鑑定意見書載明：「……臨床上雖然
有些肺癌進展甚慢，而可以認為九十一年十二月已罹患肺癌，但
因九十一年十二月並未針對此一結節做任何細胞學或組織學檢查
，因此無法斷定病人（江東隆）當時已罹患肺癌……」、「……
由於並無進一步檢查，單就Ｘ光影像學來看，是無法判定是否會
衍生成惡性腫瘤」等內容（原審卷一九二頁、一九三頁）。似見
臨床上個案確存在肺癌進展甚慢之情形。故於（第二次檢查報告
後之）九十二年一月間，倘即針對第一次檢查報告所指「結節」
，或按第二次檢查報告之建議，就「（江東隆）右側肺門凸出及
密度增加，有輕度左上肺纖維鈣化病變」，作進一步細胞學或組
織學之檢查，仍非無判斷江東隆當時是否已罹患肺癌，或該「結
節」是否有衍生成惡性腫瘤之可能。果爾，上訴人據以主張：肺
結節為早期發現肺癌之重要線索，肺臟長結節應立即處理。據醫
療臨床近五年統計數據，約三百例術前未確切診斷之肺部單一結
節，經證實有六成七為肺癌或轉移癌症。被上訴人既於九十一年
五月間之第一次檢查，即發現江東隆胸（肺）部長結節，可認已
隱含肺病灶。嗣於九十二年一月間（九十一年十二月間檢查）之
第二次檢查報告，更清楚記載江東隆右上肺有邊緣不規則肺結節
，建議側面照片進一步檢查，堪認距第一次檢查僅半年餘，江東
隆之肺部已產生病變。詎甲○○並未告知進一步追蹤檢查，終於
九十三年間發現罹患惡性腫瘤，喪失最佳治療時機致難以治癒。
江東隆人格權之受侵害，與甲○○之怠於告知間有因果關係存在
甚明等語（原審卷四五頁、四六頁），並提出「肺結節是早期肺
癌重要線索  肺臟長結節應立即處理」，及「單一肺部結節」等
醫療文章（同上卷四八頁、四九頁）為證，應屬重要之攻擊防禦
方法。原審未於判決理由項下說明其取捨意見，遽為上訴人敗訴
之判決，自有判決不備理由之違誤。上訴論旨，指摘原判決不當
，求予廢棄，非無理由。
據上論結，本件上訴為有理由。依民事訴訟法第四百七十七條第
一項、第四百七十八第二項，判決如主文。
中    華    民    國  九十八  年    十    月    一    日
                      最高法院民事第三庭
                          審判長法官  蘇  茂  秋
                                法官  王  仁  貴
                                法官  張  宗  權
                                法官  陳  重  瑜
                                法官  吳  麗  女
      本件正本證明與原本無異
                                      書  記  官
中    華    民    國  九十八  年    十    月   十三   日
                                                   Ｒ


司法院資訊處製作；財團法人民間司法改革基金會備份。
